【裁判字號】    97,易,671
【裁判日期】    971031
【裁判案由】    詐欺
【裁判全文】
臺灣桃園地方法院刑事判決               97年度易字第671號
公  訴  人  臺灣桃園地方法院檢察署檢察官
被      告  乙○○
                      巷21弄.
上列被告因詐欺案件，經檢察官提起公訴（97年度偵字第6279號
），被告於本院審理中，就被訴事實為有罪之陳述，經本院告知
簡式審判程序意旨，並聽取公訴人及被告等之意見後，本院裁定
依簡式審判程序審理，判決如下：
    主  文
乙○○幫助意圖為自己不法之所有，以詐術使人將本人之物交付
，處有期徒刑參月，如易科罰金，以銀元參佰元即新臺幣玖佰元
折算壹日，減為有期徒刑壹月又拾伍日，如易科罰金，以銀元參
佰元即新臺幣玖佰元折算壹日。
    事  實
一、乙○○明知申請帳戶使用係輕而易舉之事，一般人無故取得
    他人金融帳戶使用之行徑常與財產犯罪之需要密切相關，而
    可預見將帳戶提供他人使用，可能使他人遂行不法所有意圖
    用以詐騙他人，又對於提供帳戶予他人使用雖無必引發他人
    萌生犯罪之確信，但仍以縱若有人持以犯罪亦不違反其本意
    ，而基於幫助他人詐欺取財之不確定故意，於民國95年3 月
    間某日，在桃園縣中壢市○○路某處以新臺幣（下同）6,00
    0 元之代價將其所有之臺灣中小企業銀行大園分行帳號0000
    0000000 號帳戶（下稱上開臺灣中小企業銀行帳戶）之存摺
    、提款卡及密碼提供予真實姓名年籍不詳綽號「小明」之成
    年人（下稱「小明」）使用，藉此幫助「小明」及其所屬詐
    騙集團達到其向他人詐取財物之目的。嗣「小明」與該詐騙
    集團所屬成年成員共同基於意圖為自己不法所有之犯意聯絡
    ，由該詐騙集團某女性成員於網路聊天室結識甲○○，並於
    95年4 月3 日下午2 時許，在臺北縣新店市捷運站相約見面
    ，甲○○依約前往時即以確認身分為由，要求甲○○至自動
    櫃員機依其指示操作，隨後該詐騙集團成員又來電謊稱因甲
    ○○操作錯誤導致系統損壞，要求甲○○匯款至指定帳戶，
    致甲○○陷於錯誤，於95年4 月13日至15日間，分次將其所
    有之600,400 元匯入指定之帳戶，旋遭該詐騙集團成員提領
    ，後甲○○察覺有異報警處理始知受騙。
二、案經桃園縣政府警察局中壢分局報告臺灣桃園地方法院檢察
    署檢察官偵查起訴。
    理  由
一、本件被告乙○○所犯係死刑、無期徒刑或最輕本刑為3 年以
    上有期徒刑以外之罪，亦非屬臺灣高等法院管轄第一審之案
    件，其於準備程序中就被訴事實為有罪之陳述，經本院告知
    簡式審判程序之旨，並聽取當事人意見後，經本院合議庭依
    刑事訴訟法第273 條之1 第1 項規定裁定由受命法官獨任進
    行簡式審判程序，合先敘明。
二、證據能力方面：
（一）按被告以外之人於審判外之陳述，雖不符前4 條之規定，
      而經當事人於審判程序同意作為證據，法院審酌該言詞陳
      述或書面陳述作成時之情況，認為適當者，亦得為證據；
      當事人、代理人或辯護人於法院調查證據時，知有第159
      條第1 項不得為證據之情形，而未於言詞辯論終結前聲明
      異議者，視為有前項之同意，刑事訴訟法第159 條之5 就
      此定有明文。而本案所引用之供述證據，經本院依法踐行
      調查證據程序，公訴人、被告均不爭執各該供述證據之證
      據能力，且迄本院言詞辯論終結前未就供述證據之證據能
      力聲明異議，又查無依法應排除其證據能力之情形，是後
      述所引用供述證據之證據能力均無疑義，依法自有證據能
      力，均得作為本案證據，先予敘明。
（二）被告所有之上開臺灣中小企業銀行帳戶之開戶資料、交易
      明細等資料（97年度偵字第6279號第61 至65 頁）；被害
      人甲○○之中國信託商業銀行帳戶對帳單、匯款明細表（
      97年度偵字第6279號第40至41頁、第17至18頁），均與本
      案事實具有自然關聯性，復屬書證性質，且查無事證足認
      有違背法定程式或經偽造、變造所取得之情事，況公訴人
      及被告對此部分之證據能力亦不爭執，是堪認均有證據能
      力，附此敘明。
三、上揭事實，業據被告坦承不諱，並經證人即被害人甲○○、
    證人劉美珍於警詢時證述明確，復有被告所有之上開臺灣中
    小企業銀行帳戶之開戶資料、交易明細等資料（97年度偵字
    第6279號第61 至65 頁）、被害人甲○○之中國信託商業銀
    行帳戶對帳單、匯款明細表（97年度偵字第6279號第40至41
    頁、第17至18頁）在卷可稽，足認被告前揭自白核與事實相
    符，可以採信。本件事證明確，被告上揭犯行已堪認定，應
    予依法論科。
四、本件被告犯罪後，刑法條文於94年2 月2 日修正公布，並於
    95年7 月1 日起施行，依修正施行後刑法第2 條第1 項規定
    ，行為後法律有變更者，適用行為時之法律。但行為後之法
    律有利於行為人者，適用最有利於行為人之法律，此係規範
    行為後法律變更所生新舊法律比較適用之準據法，本身尚無
    新舊法比較之問題，故於刑法修正施行後，應一律適用現行
    刑法第2 條第1 項之規定，為「從舊從輕」之比較。而所謂
    行為後法律有變更者，包括構成要件之變更而有擴張或限縮
    ，或法定刑度之變更。行為後法律有無變更，端視所適用處
    罰之成罪或科刑條件之實質內容，修正前後法律所定要件有
    無不同而斷。新舊法條文之內容有所修正，除其修正係無關
    乎要件內容之不同或處罰之輕重，而僅為文字、文義之修正
    或原有實務見解、法理之明文化，或僅條次之移列等無關有
    利或不利於行為人，非屬該條所指之法律有變更者，可毋庸
    依該規定為新舊法之比較，而應依一般法律適用原則，適用
    裁判時法外，即應適用刑法第2 條第1 項之規定，為「從舊
    從輕」之比較。而比較時，應就罪刑有關之事項，如共犯、
    未遂犯、想像競合犯、牽連犯、連續犯、結合犯，以及累犯
    加重、自首減輕及其他法定加減原因（如身分加減）與加減
    例等一切情形，綜合全部罪刑之結果而為比較，予以整體適
    用。乃因各該規定皆涉及犯罪之態樣、階段、罪數、法定刑
    得或應否加、減暨加減之幅度，影響及法定刑或處斷刑之範
    圍，各該罪刑規定須經綜合考量整體適用後，方能據以限定
    法定刑或處斷刑之範圍，於該範圍內為一定刑之宣告。是宣
    告刑雖屬單一之結論，實係經綜合考量整體適用各相關罪刑
    規定之所得。宣告刑所據以決定之各相關罪刑規定，具有適
    用上之「依附及相互關聯」之特性，自須同其新舊法之適用
    。（最高法院97年度台上字第37號判決要旨參照）。又如涉
    及裁量權行使者，須於裁量行使時，方有比較適用問題，如
    易科罰金、易服勞役、緩刑及保安處分之宣告等。故前述一
    般綜合罪刑之結果而為比較，以決定罪刑之適用時，不就易
    科罰金等列為比較，必須已決定為緩刑、保安處分之宣告，
    所處之刑得易科罰金或易服勞役時，始就各該緩刑等部分決
    定其適用標準，此部分得予割裂適用，是為例外。就易科罰
    金、易服勞役而言，則應依修正後刑法第2 條第1 項規定，
    分別適用最有利於行為人之法律（最高法院95年度臺上字第
    5125、5343、6171號判決意旨參照）。經查：
（一）按被告行為時，刑法第339 第1 項詐欺罪所定之法定本刑
      為5 年以下有期徒刑、拘役或科或併科1000元以下罰金，
      其法定刑關於罰金部分最高度為1000元，最低度依同法第
      33條第5款規定，為1元以上，另依罰金罰鍰提高標準條例
      第1 條前段規定：「依法律應處罰金、罰鍰者，就其原定
      數額得提高為2 至10倍。」及依現行法規所定貨幣單位折
      算新臺幣條例第2 條規定：「現行法規所定金額之貨幣為
      圓、銀元或元者，以新臺幣元之3 倍計算」，換言之，刑
      法第339 條第1 項之法定本刑，就罰金部分，經折算為新
      臺幣後，最高度為新臺幣30,000元以下，最低度30元以上
      ；而被告行為後，依95年6 月14日公布之刑法施行法第 1
      條之1 規定: 「中華民國94年1 月7 日刑法修正施行後，
      刑法分則編所定罰金之貨幣單位為新臺幣。94年1 月7 日
      刑法修正時，刑法分則編未修正之條文定有罰金者，自94
      年1 月7 日刑法修正施行後，就其數額提高為30倍。但自
      72年6 月26日至94年1 月7 日新增或修正之條文，就其所
      定數額提高為3 倍。」，查刑法第339 條第1 項自72年6
      月26日至94年1 月7 日間並無修正，是依據前揭刑法施行
      法第1 條之1 之規定，刑法339 條第1 項之法定本刑，自
      95年7 月1 日起，就罰金部分即改為新臺幣30,000元以下
      ，1,000 元以上。是依刑法第2 條第1 項規定，比較新、
      舊法結果，行為後之法律並非較為有利被告，自仍應適用
      較有利於被告之行為時法律即行為時刑法第339 條第1 項
      之規定。
（二）關於刑法第30條修正前之規定為：「幫助他人犯罪者，為
      從犯。雖他人不知幫助之情者，亦同。從犯之處罰，得按
      正犯之刑減輕之。」，現行刑法之規定則為：「幫助他人
      實行犯罪行為者，為幫助犯。雖他人不知幫助之情者，亦
      同。幫助犯之處罰，得按正犯之刑減輕之。」，揆諸本條
      之規定，僅係將「從犯」修正為「幫助犯」，並明示幫助
      犯之成立，應以被幫助者著手犯罪之實行，且具備違法性
      為必要，至於被幫助者是否具有有責性，則不影響幫助犯
      之成立，而幫助犯之刑仍維持依正犯之刑減輕之效果，此
      有修正理由可資參照。是此部分之修正，無關成立幫助犯
      內容之實質變更，非屬科刑規範事項之變更，自非法律之
      變更，本無新舊法比較之問題，惟依最高法院97年度第 2
      次刑事庭會議決議意旨（會議日期97年4 月22日），基於
      整體適用法律，仍應適用被告行為時法。
（三）關於刑法第41條第1 項前段易科罰金之折算標準部分，被
      告行為時之易科罰金折算標準，修正前罰金罰鍰提高標準
      條例第2 條（現已刪除）規定，就其原定數額銀元1 元以
      上3 元以下提高為100 倍折算1 日，則被告行為時之易科
      罰金折算標準，應以銀元100 元以上300 元以下折算1 日
      ，折算為新臺幣即以新臺幣300 元以上900 元以下折算 1
      日，修正後之刑法第41條第1 項前段則規定：「犯最重本
      刑為5 年以下有期徒刑以下之刑之罪，而受6 個月以下有
      期徒刑或拘役之宣告者，得以新臺幣1,000 元、2,000 元
      或3,000 元折算1 日，易科罰金。」，比較修正前後之易
      科罰金折算標準，以修正施行前之規定，較有利於被告，
      依修正後刑法第2 條第1 項前段之規定，應適用行為時即
      修正前刑法第41條第1 項前段、修正前罰金罰鍰提高標準
      條例第2 條之規定。
（四）綜上所述，本件經整體比較結果，以被告行為時刑法之規
      定較有利於被告，是應依修正後刑法第2 條第1 項前段之
      規定，適用被告行為時即修正前刑法之規定。
五、按幫助犯之成立，主觀上行為人須有幫助故意，客觀上須有
    幫助行為，意即需對於犯罪與正犯有共同之認識，而以幫助
    之意思，對於正犯資以助力，而未參與實施犯罪之行為者而
    言。被告將其所有之上開臺灣中小企業銀行帳戶之存摺、提
    款卡及密碼提供予「小明」，供詐騙集團成員用以詐騙被害
    人財物，顯係基於幫助他人詐取財物之犯意所為，屬刑法詐
    欺罪構成要件以外之行為，被告既以幫助他人犯罪之意思而
    參與犯罪構成要件以外之行為，核其所為，係犯修正前刑法
    第30條第1項、第339條第1 項詐欺取財罪之幫助犯。又被告
    係幫助他人犯罪，爰依修正前刑法第30條第2 項規定減輕其
    刑。爰審酌被告明知使用他人帳戶以詐欺之情形猖獗，仍提
    供附表所示之帳戶予詐欺集團使用，助長詐騙財產犯罪之風
    氣，造成無辜民眾受騙而受有金錢損失，實為當今社會詐財
    事件發生之根源，並擾亂金融交易往來秩序及社會正常交易
    安全甚鉅，且亦因被告提供個人帳戶，致使執法人員難以追
    查正犯之真實身分，所為非是，復兼衡被告之犯罪動機、目
    的、手段、素行、犯後態度及被害人所受之損害等一切情狀
    ，量處如主文所示之刑，並依修正前刑法第41條第1 項前段
    及修正前罰金罰鍰提高標準條例第2 條之規定，諭知易科罰
    金之折算標準，以資懲儆。
六、再查，中華民國九十六年罪犯減刑條例於95年7 月4 日公布
    ，於96年7 月16日施行。按犯罪在中華民國96年4 月24日以
    前者，除中華民國九十六年罪犯減刑條例另有規定外，依下
    列規定減刑：……有期徒刑、拘役或罰金，減其刑期或金額
    2 分之1 ；犯最重本刑為5 年以下有期徒刑以下之刑之罪，
    依本條例規定減為6 月以下有期徒刑、拘役者，應於為減刑
    裁判時，併諭知易科罰金折算之標準；又依本條例應減刑之
    罪，未經判決確定者，於裁判時，減其宣告刑，並應於判決
    主文同時諭知其宣告刑及減得之刑，中華民國九十六年罪犯
    減刑條例第2 條第1 項第3 款、第9 條、第7 條第1 項、第
    2 項分別定有明文。查上開受被告提供帳戶之犯罪集團成員
    犯詐欺取財罪之時間係於96年4 月24日以前，被告為幫助犯
    ，自應以正犯之犯罪成立為前提，則被告之犯罪時間既於96
    年4 月24日前，且覆核無同條例所定不予減刑之情形，茲依
    前揭規定，減刑2 分之1 ，並依修正前刑法第41條第 1項前
    段及修正前罰金罰鍰提高標準條例第2 條之規定，諭知易科
    罰金之折算標準。
據上論斷，應依刑事訴訟法第273條之1第1項、第299 條第1項前
段，刑法第2 條第1 項，修正前刑法第339 條第1 項、第30條第
1 項、第2 項、第41條第1 項前段，罰金罰鍰提高標準條例第 1
條前段、修正刪除前罰金罰鍰提高標準條例第2 條，中華民國九
十六年罪犯減刑條例第2 條第1 項第3 款、第7 條、第9 條，判
決如主文。
本案經檢察官顏世翠到庭執行職務。
中    華    民    國    97    年    10    月    31    日
                      刑事第十二庭法  官  羅  國  鴻
以上正本證明與原本無異。
如不服本判決，應於判決送達後10日內向本院提出上訴狀（應附
繕本），其未敘述上訴理由者，應於上訴期間屆滿後20日內補提
理由書狀於本院，上訴於臺灣高等法院。
                                  書記官  戴  育  萍
中    華    民    國    97    年    11    月    3     日
【論罪科刑法條】
修正前刑法第339條
意圖為自己或第三人不法之所有，以詐術使人將本人或第三人之
物交付者，處5 年以下有期徒刑、拘役或科或併科1 千元以下罰
金。
以前項方法得財產上不法之利益或使第三人得之者，亦同。
前二項之未遂犯罰之。


司法院資訊處製作；財團法人民間司法改革基金會備份。
